臺灣高等法院臺中分院民事判決　95年度上字第204號
上　訴　人　乙○○
視同上訴人　甲○○
　　　　　　己○○
　　　　　　　　　　　　門301號
　　　　　　戊○○
　　　　　　丁○○
　　　　　　　　　　　　弄5號
　　　　　　丙○○
被　上訴人　壬○○
　　　　　　辛○○
共　　　同
訴訟代理人　陳生全律師
複　代理人　庚○○
上列當事人間請求塗銷所有權移轉登記等事件，上訴人對於民國
95年4月11日臺灣臺中地方法院94年度訴字第943號第一審判決提
起上訴，本院於96年9月19日言詞辯論終結，判決如下：
    主  文
上訴駁回。
第二審訴訟費用由上訴人乙○○負擔。
    事實及理由
一、按各合夥人之出資及其他合夥財產，為合夥人全體之公同共
    有，民法第668條定有明文。上訴人起訴主張系爭建物為上
    訴人乙○○與他人合夥之財產，而被上訴人復抗辯係上訴人
    乙○○與甲○○、己○○、戊○○、丙○○及丁○○於79年
    3月22日訂立北屯區○○段股東合約書，約定合夥經營土地
    開發所興建，並提出臺中市○○區○○段土地投資合約書為
    證，復為上訴人乙○○所不爭執，堪認為真實。系爭建物既
    為上訴人乙○○與甲○○、己○○、戊○○、丙○○及丁○
    ○合夥財產，就該財產之訴訟，須全體起訴或應訴，其當事
    人始為適格。原審法院依上訴人乙○○聲請，裁定命甲○○
    、丁○○、丙○○追加為原告，嗣甲○○、丁○○、丙○○
    逾期未追加，已視為一同起訴，並裁定命己○○、戊○○併
    列為原告，自無當事人不適格之情事。經原審判決後，雖僅
    上訴人乙○○一人提起上訴，然本件訴訟標的對於原審原告
    必須合一確定，其上訴效力及於原審原告甲○○、己○○、
    戊○○、丙○○及丁○○，併列為上訴人。又上訴人甲○○
    、己○○、戊○○、丙○○及丁○○經合法通知，均未於言
    詞辯論期日到場，核均無民事訴訟法第386條所列各款情形
    ，爰依被上訴人之聲請，就此部分，由其一造辯論而為判決
    。
二、上訴人乙○○於原審起訴主張：系爭建號台中市○○區○○
    段1554號、權利範圍：50000分之10617、坐落基地：台中市
    北屯區○○段153地號之建物（以下稱系爭建物）原為上訴
    人乙○○等人之合夥財產，以伊為出名登記人，而視同上訴
    人丁○○為執行業務股東。惟於民國（下同）88年10月4日
    訴外人賴香茹利用職務之便，偽立丁○○簽名之借據，而將
    系爭建物移轉予被上訴人壬○○以供先前向被上訴人壬○○
    清償借款481萬元之對價。故系爭建物於民國88年11月9日以
    買賣為原因移轉登記為被上訴人壬○○所有。上訴人乙○○
    於93年8月19日始知悉該情，故就系爭建物聲請假扣押。詎
    被上訴人壬○○早先於假扣押查封期間之94年1月5日，將系
    爭建物出賣予知悉系爭建物有債務糾紛並已假扣押之被上訴
    人辛○○，復於提供反擔保撤銷假扣押後之94年3月7日移轉
    登記予被上訴人辛○○。從而，上訴人乙○○因而受有所有
    權損害，爰依民法第184條規定，侵權行為法則請求損害賠
    償；又被上訴人間買賣為通謀虛偽意思表示，所為之買賣及
    移轉登記均屬無效，被上訴人辛○○依民法第767條之規定
    ，應將該所有權移轉登記塗銷，回復登記為被上訴人壬○○
    所有。縱認被上訴人間就系爭建物確有買賣關係存在，然被
    上訴人明知系爭建物有債務紛爭存在且已為假扣押，故被上
    訴人壬○○於出賣時、被上訴人辛○○於買得時明知有損上
    訴人乙○○權利，上訴人乙○○自得依民法第244條第2項規
    定，訴請撤銷被上訴人間就系爭建物所為之買賣及移轉登記
    行為；而若被上訴人辛○○未支付價金，系爭建物之移轉即
    屬無償行為，且有損上訴人乙○○權利已如前述，則上訴人
    乙○○亦得依民法第244條第1項規定，訴請撤銷被上訴人間
    就系爭建物所為之買賣及移轉登記行為，而請求被上訴人辛
    ○○回復原狀等語。為此先位聲明求為：(一)確認上訴人與被
    上訴人壬○○於88年10月26日就如附表所示之建物建物所有
    權全部所為之不動產買賣關係及移轉所有權行為不存在；(二)
    確認被上訴人壬○○與被上訴人辛○○於94年1月5日就如附
    表所示之建物所有權全部所為之買賣行為與所有權移轉登記
    行為均無效；(三)被上訴人辛○○應將前項建物於94年3月7日
    以買賣為登記原因、權利範圍全部之所有權移轉登記予以塗
    銷，回復登記為被上訴人壬○○所有。被上訴人壬○○將前
    項建物於88年11月9日以買賣為登記原因、權利範圍全部之
    所有權移轉登記予以塗銷，回復登記為上訴人所有；(四)願供
    擔保請准宣告假執行；備位聲明求為：(一)確認上訴人與被上
    訴人壬○○於88年10月26日就如附表所示建物所有權全部所
    為之不動產買賣關係及移轉所有權行為不存在；(二)被上訴人
    壬○○與被上訴人辛○○於94年1月5日就如附表所示建物所
    有權全部所為之買賣行為與所有權移轉登記行為應予撤銷；
    (三)被上訴人辛○○應將前項建物於94年3月7日以買賣為登記
    原因、權利範圍全部之所有權移轉登記予以塗銷、回復登記
    為被上訴人壬○○所有。被上訴人壬○○將前項建物於88年
    11月9日以買賣為登記原因權利範圍全部之所有權移轉登記
    予以塗銷，回復登記為上訴人所有；(四)願供擔保請准宣告假
    執行等之判決。原判決駁回上訴人之訴，上訴人提起上訴，
    上訴聲明如上述聲明。上訴人甲○○、己○○、戊○○、丙
    ○○及丁○○經合法通知，均未於準備程序或言詞辯論期日
    到場，亦未提出書狀作何聲明或陳述。
三、被上訴人則以：上訴人乙○○與他人間之合夥因需資金週轉
    而由視同上訴人丁○○向被上訴人壬○○借款480萬元，而
    以系爭建物抵償其中260萬元之借款，此有視同上訴人丁○
    ○書立之書據可為證明，故系爭建物既為視同上訴人丁○○
    向被告壬○○借款，則被上訴人壬○○取得系爭建物有法律
    上原因而合法取得該物所有權，因而被上訴人間系爭建物所
    有權之買賣及移轉自為合法，上訴人之主張並無理由。就備
    位聲明，上訴人對於被上訴人壬○○並無任何債權，再者，
    被上訴人間就系爭建物訂有買賣契約，被上訴人辛○○並已
    付清價款170萬元，其中85萬元為現金，另85萬元則向銀行
    貸款支付。而上訴人就系爭建物聲請假扣押僅表示上訴人與
    被上訴人壬○○間可能有債務糾紛，並不影響被上訴人壬○
    ○為系爭建物登記所有人之事實，被上訴人辛○○並不知假
    扣押之內容，信賴該登記而取得系爭建物所有權，故上訴人
    自不得依民法第224條第2項規定請求等語以為抗辯。答辯聲
    明：上訴人之先位、備位之訴均駁回；訴訟費用由上訴人負
    擔。
四、兩造不爭執事項：
  (一)系爭建物（建號：台中市○○區○○段1554號、權利範圍：
    50000分之10617、坐落基地：台中市○○區○○段153地號
    ）原為上訴人乙○○等人之合夥財產，而為公同共有，有上
    訴人等人投資合約書可證。
  (二)系爭建物於88年10月26日以買賣之原因關係，於同年11月9
    日移轉登記予被上訴人壬○○，有系爭建物之登記謄本、建
    物登記申請書附卷可稽。
  (三)系爭建物所坐落基地 (北屯區○○段153地號）於94年1月5
    日以買賣為其原因關係，於94年3月7日被上訴人壬○○將其
    所有權利範圍50000分之127，移轉於被上訴人辛○○，此有
    土地登記謄本、土地登記申請書附卷可參。
五、本院得心證理由：
  (一)系爭建物移轉予被上訴人壬○○以作為先前借貸之對價，上
    訴人主張訴外人丁○○與被上訴人壬○○間借貸關係並不存
    在，否認借據之丁○○簽名之真正，是借貸關係是否確實存
    在？被上訴人壬○○取得系爭建物是否有法律上原因？為本
    件兩造爭執事項。按確認法律關係不成立之訴，原告如僅否
    認被告於訴訟前所主張法律關係成立原因之事實，以求法律
    關係不成立之確認，應由被告就法律關係成立原因之事實，
    負舉證之責，最高法院20年上字第709號判例可參。是以，
    本件中被上訴人壬○○應就取得系爭建物之借貸關係確實存
    在負舉證之責。查：
  1.被上訴人壬○○主張88年6月1日借予訴外人丁○○290萬元
    （匯款紀錄291萬，其中1萬元是利息），另88年9月10日又
    借款190萬元予丁○○，先後總計480萬元，並提出匯款紀錄
    為憑（原審卷第164頁）。此經依原審職權調查確有匯款紀
    錄可稽（原審卷第192-193頁、第199-200頁、第240-241頁
    ）。
  2.另據證人賴香茹、陰文鳳、陳雅芳、丁○○公司前後任財務
    主管陳美珠及陳錦珠分別於原審結證：「在88年6月1日我從
    土地銀行拿現金290萬元到公司給丁○○，因為他急著要用
    錢，：：我拿現金290萬元給丁○○，是幫他借錢調給他。
    丁○○不認識壬○○，當時是因為我借款290萬元給丁○○
    ，錢是我向土地銀行貸款出來的錢，之間貸款利息約需1萬
    元，所以我要壬○○匯291萬元到我的帳戶，去還掉貸款所
    積欠的290萬元，九月丁○○又說他需要190萬元，我就要壬
    ○○直接匯到丁○○指定的帳戶，陳雅芳及陰文鳳的帳戶都
    是丁○○在使用。丁○○只知道他借款總計借了481萬元，
    至於我向誰借，他不管」（證人賴香茹證言參原審卷第158-
    159頁）；「我帳戶是給丁○○用，因為丁○○是我堂兄，
    說梅川陽明需用帳戶，所以我就開戶給他用，但其中的資金
    往來及調度情況我的不知情」 (證人陰文鳳證言參原審卷第
    292頁)；「因為事情已久，當時公司叫我們要開立帳戶，要
    作為薪資轉帳，但我不記得是否是誠泰銀行進化分行這個帳
    戶，我不記得我有沒有借帳戶給丁○○用。：：我知道梅川
    陽明建築案。但丁○○如何調度資金，我不清楚，也不知道
    他與何人借款。我在公司是擔任代書助理。梅川陽明過戶的
    申請案有辦過一、兩件，是跑地政事務所，主管叫我去處理
    ，我就去辦。但詳情我不記得了。」 (證人陳雅芳證言參原
    審卷第292-293頁)；「之前是（丁○○公司的財務主管），
    我自69年就任職於丁○○父親的公司，從76年開始就任職於
    丁○○的公司，直到87年10月間離職。知道（梅川陽明的建
    設案），這是丁○○私下與部分股東的合夥案，與建設公司
    無關，梅川陽明的建設案有作帳，是以乙○○名下的帳戶專
    戶專用，所需的資金剛開始是由股東出資，後來都由丁○○
    借錢給梅川陽明的建設案，丁○○的資金來源有些是向銀行
    借款，有些是向私人借款，丁○○有向員工說，如果員工有
    錢可以借他，利率按照銀行的借款來計算，員工有借都只是
    幾萬元，有一、兩個的金額比較大筆，印象中有一個是廖先
    生：：我離職後關於丁○○有無向他人調度資金我就不知道
    了。丁○○借錢給公司有記帳、做傳票。上訴人提出的請款
    單、轉帳傳票、帳戶明細是我離職以後的事，但我在職時，
    製作傳票的過程是一樣的，請款單在一定額度內是由總經理
    核准，轉帳傳票事後是丁○○會補看再簽名，都是丁○○簽
    名的，用印一般是丁○○的太太用印的，因為開票是他太太
    在用印章。梅川陽明的房屋如果有出售，有關契稅的繳納，
    是部門主管寫請款單，再製作轉帳傳票，最後也是丁○○簽
    名，流程都相同。」 (證人陳美珠證言參原審卷第332-333
    頁)；「梅川陽明建設案的資金往來也有記帳，跟建設公司
    的記帳一樣，梅川陽明資金往來除了乙○○的帳戶外，另外
    還有一、二十個帳戶供貸款、放款用。：：如果是丁○○私
    人借款，會不會匯到這些帳戶，因為太久了，我要看傳票才
    會知道。梅川陽明所需資金是丁○○在處理的，丁○○的資
    金有向銀行及個人借款，個人的部分我知道他有請賴香茹幫
    他調錢，至於有向誰調，我就不知道了。因為有作帳，所以
    我知道賴香茹有幫丁○○借錢，但詳細的借款細節我不記得
    。：：轉帳傳票（88年11月5日轉帳傳票、傳票編號0000000
    00）有我的印章，所以應是當時公司製作的轉帳傳票。當時
    會有一個請款單，請款單會送到我們會計科，會計科做完傳
    票後會給我簽，我簽完後會給總經理及董事長簽，傳票都會
    送到他們那裡，所以應該是他們簽的沒錯。：：都是董事長
    簽章以後才會去繳契稅：：我的章我離職後我就拿走了，別
    人沒有辦法盜蓋。傳票上面蓋章的人都是自己蓋的，因為我
    們的流程就是這樣」等語 (證人陳錦珠證言見原審卷第333
    頁)。綜上述證詞再參酌被上訴人壬○○所提匯款紀錄以觀
    ，被上訴人壬○○抗辯與上訴人丁○○間確有480萬元借貸
    關係存在，堪信為真實，上訴人主張雙方借貸關係不存在，
    非可採信。
  (二)系爭建物已完成移轉予被上訴人壬○○所有，此有建物登記
    謄本（原審卷第9-10頁)、登記申請書卷附可稽 (原審卷第
    89頁)。是被上訴人壬○○已取得系爭建物之所有權。惟系
    爭建物之移轉是否為先前丁○○借款之對價，固為上訴人否
    認，並否認簽有丁○○姓名借據之真正及移轉系爭建物之真
    意，而主張被上訴人壬○○為無權占有系爭建物云云。查：
  1.系爭建物為上訴人與訴外人丁○○等他人之合夥財產，為其
    公同共有，並由訴外人丁○○擔任合夥之執行業務股東，代
    表他合夥人為交易行為，此為雙方所不爭執，是關於系爭建
    物移轉，訴外人丁○○對外有代表上訴人為就公同財產為處
    分之權。據原審依職權調查88年10月4日丁○○書立借據簽
    名之真偽，經法務部調查局鑑定意見函覆：「甲類（立據欄
    丁○○之簽名）」與乙類（轉帳傳票原本、股東合約書、同
    意書）簽名筆劃特徵不同。有關立據原本之紙張、油墨製作
    時間與書立時間（民國88年10月4日）鑑定部分，因無相關
    紙張、油墨檔案資料可供參鑑，致無法鑑定」（見原審卷第
    196頁）。嗣另為鑑定之鑑定結果函覆：「本案提供參鑑之
    乙類『丁○○』仟名字跡中，有部份簽名之簽寫式樣與待鑑
    甲類簽名不一致，故可供客觀比對之簽名數量不足，歉難鑑
    定；若需鑑定，請再補送更多丁○○本人書寫式樣與待鑑簽
    名一致之平時簽名原本，併同原送鑑資料過局，以利鑑定。
    」等語（見原審卷第304頁）。是無法逕以判斷立據丁○○
    簽名之真正。
  2.據上訴人提出梅川陽明建設內部組織結構圖、請款流程（款
    單、傳票、收據），說明其合夥內部為採總經理制，即當時
    擔任總經理之訴外人賴香茹擁有主要財務管理權，而丁○○
    僅為事後再為補簽。並爭執稱：借款利息高達50萬，為何
    無利息之約定？88年6月23日台中地方法院執行拍賣中，
    被上訴人壬○○以116萬拍定建物及基地，但資金卻由上訴
    人專戶支出，於88年8月25日完成過戶，若丁○○所立書據
    為真，則借款餘額應為105萬 (221萬－116萬)，而非221萬
    ，提出上訴人存款對帳單為憑 (本院卷第102-103頁)。又
    訴外人丁○○之借款與上訴人合夥之梅川陽明借款不同等語
    。藉以說明賴香茹為被上訴人壬○○之妹，故本件系爭建物
    為訴外人賴香茹利用職務之便，而將原上訴人所有之系爭建
    物以清償借款對價為由，過戶至被上訴人壬○○名下。
  3.然按民事訴訟如係由原告主張權利者，應先由原告負舉證之
    責，若原告先不能舉證，以證實自己主張之事實為真實，則
    被告就其抗辯事實即令不能舉證，或其所舉證據尚有疵累，
    亦應駁回原告之請求。又原告對於自己主張之事實（即起訴
    事實）已盡證明之責後，被告對其主張，如抗辯其不實，並
    提出新事實而為反對之主張者，則被告對其反對之主張，亦
    應負證明之責，此乃舉證責任分擔之原則；而原告於抗辯事
    實若無確實證明方法或僅以空言爭執者，當然認定其抗辯事
    實之非真正，而應為原告不利益之裁判，最高法院著有17年
    度上字第917號、18年度上字第2855號判例意旨及72年度台
    上字第1036號、同院74年度台上字第2143號判決意旨足資參
    照。審酌上訴人所提疑點，惟上訴人未能就本件系爭建物所
    有權之移轉，為訴外人賴香茹以職務之便假借他名義所為，
    舉證說明使本院就其主張事實達蓋然之心證程度。而核被上
    訴人壬○○所提不動產登記謄本、丁○○立據書、匯款證明
    ，足信被上訴人壬○○為合法取得系爭建物、並非無權占有
    ，已見前述，是上訴人所為抗辯並非可採，請求確認雙方就
    系爭建物之買賣關係及移轉所有權行為不存在，為無理由。
  4.綜上，被上訴人壬○○以對價關係自上訴人合法取得本件系
    爭建物，是被上訴人壬○○並非無權占有，而被上訴人壬○
    ○既為系爭建物之所有權人，則就系爭建物所為之處分，不
    論被上訴人辛○○善意、惡意與否，被上訴人壬○○均有權
    處分，上訴人請求撤銷，為無理由。故而，上訴人先位、備
    位之主張，均不足採，不應准許。其假執行之聲請亦失所附
    麗，應併予駁回。原審為上訴人敗訴之判決，及駁回其假執
    行之聲請，並無不合。上訴意旨指摘原判決不當，求予廢棄
    改判，為無理由，應予駁回。
五、據上論結，本件上訴為無理由，依民事訴訟法第449條第1項
    、第78條，判決如主文。
中　　華　　民　　國　　96　　年　　9 　　月　　28　　日
　　　　　　　　　民事第五庭    審判長法　官  林陳松
　　　　　　　　　　　　　　　　      法　官  古金男
　　　　　　　　　　　　　　　　      法　官  鄭金龍
以上正本係照原本作成。
如對本判決上訴，須於收受判決送達後20日內向本院提出上訴書
狀，其未表明上訴理由者，應於提出上訴後20日內向本院提出上
訴理由書（須按他造人數附具繕本）。
上訴時應提出委任律師為訴訟代理人之委任狀。具有民事訴訟法
第466條之1第1項但書或第2項之情形為訴訟代理人者，另應附具
律師及格證書及釋明委任人與受任人有該條項所定關係之釋明文
書影本。
                                      書記官  陳振海
中　　華　　民　　國　　96　　年　　9 　　月　　28　　日
                                                      Ｍ
